ACORDAO-COMPLETO-2554968

ACÓRDÃO 244/2023 ATA 2/2023 - SEGUNDA CÂMARA

VISTOS, relatados e discutidos estes autos em que se analisa ato de concessão de pensão militar deferida pela 3ª Região Militar do Comando do Exército.   
ACORDAM os Ministros do Tribunal de Contas da União, reunidos em Sessão da 2ª Câmara, ante as razões expostas pelo Relator, e com fulcro nos incisos III e IX do art. 71 da Constituição Federal e nos arts. 1º, inciso V, e 39, inciso II, da Lei 8.443/1992, c/c o art. 259, inciso II, do Regimento Interno/TCU, em:
9.1. considerar ilegal a pensão militar instituída pelo Sr. Dario da Luz Azevedo em favor das Sras. Elaine Teresinha Azevedo Fioravanti, Rejane Maria Santos Azevedo Mousquer e Angela Rosane Santos Azevedo da Silveira, negando registro ao correspondente ato;
9.2. dispensar a devolução dos valores recebidos indevidamente de boa-fé pelas interessadas, nos termos do Enunciado 106 da Súmula de Jurisprudência do TCU;
9.3. determinar à 3ª Região Militar do Comando do Exército, no prazo de 15 (quinze) dias a contar da ciência desta deliberação, que: 
9.3.1. abstenha-se de realizar pagamentos decorrentes do ato impugnado, sujeitando-se a autoridade administrativa omissa à responsabilidade solidária, nos termos do art. 262, caput, do Regimento Interno/TCU;
9.3.2. dê ciência do inteiro teor desta Deliberação às beneficiárias do ato, alertando-as de que o efeito suspensivo proveniente da interposição de possíveis recursos perante o TCU não as exime da devolução dos valores percebidos indevidamente após a respectiva notificação, caso os recursos não sejam providos, encaminhando a este Tribunal, no prazo de 30 (trinta) dias, comprovante da referida ciência; e
9.3.3. emita novo ato de concessão de pensão militar, livre da irregularidade indicada neste processo, submetendo-o a este Tribunal, nos termos da IN/TCU 78/2018.

Autos em que se analisa ato de concessão de pensão militar deferida pela 3ª Região Militar do Comando do Exército.

Segunda Câmara

3. Interessadas: Elaine Teresinha Azevedo Fioravanti (XXX.892.150-XX), Rejane Maria Santos Azevedo Mousquer (XXX.200.200-XX) e Angela Rosane Santos Azevedo da Silveira (194.051.62004).

13.1. Ministros presentes: Vital do Rêgo (Presidente), Augusto Nardes, Aroldo Cedraz e Antonio Anastasia.
13.2. Ministro-Substituto presente: Marcos Bemquerer Costa (Relator).

MARCOS BEMQUERER

Adoto como Relatório, com os pertinentes ajustes de forma, a instrução da então Secretaria de Fiscalização de Integridade de Atos e Pagamentos de Pessoal e de Benefícios Sociais - Sefip, por meio da qual a concessão objeto destes autos foi analisada e cujo encaminhamento contou com a anuência do Procurador Rodrigo Medeiros de Lima (Peças 5/7) : 
"Exame das Constatações
9. Pela leitura do ato de concessão, verifica-se que o instituidor foi inicialmente reformado por limite de idade de permanência na reserva com proventos com base no soldo de Segundo Tenente.
10. Não há no ato justificativa para a majoração dos proventos, pois o militar não possuía mais de trinta anos de serviço, como prescreve o art. 54, Parágrafo único, item b, da Lei 5.774/1971.
11. Frente a tal situação a concessão em tela não pode prosperar, devendo receber a chancela pela ILEGALIDADE e os proventos de pensão ser reajustados para graduação de Subtenente.
12. Há alerta do e-Pessoal de que nome e/ou sexo e/ou data de nascimento do servidor/instituidor difere do cadastrado na base da Receita Federal para o CPF informado.
13. Entretanto, a documentação anexada ao ato (certidão de casamento) confirma os dados cadastrados. 
14. Não foram constatadas acumulações ilegais pelas beneficiárias, estando os benefícios amparados pelo art. 29 da Lei 3765/1960.
14.1. Encaminhamento do ato: 
14.1.1. Considerar ILEGAL e recusar registro do ato de Pensão militar de DARIO DA LUZ AZEVEDO do quadro de pessoal do órgão/entidade COMANDO DO EXÉRCITO, com base nos arts. 71, inciso III, da Constituição Federal, 1º, inciso V, e 39, inciso II, da Lei 8.443/1992 e 260, § 1º, do Regimento Interno. 
CONCLUSÃO
15. A abrangência e a profundidade das verificações levadas a efeito fundamentam a convicção de que o ato 79920/2018 pode ser apreciado pela ilegalidade, em razão das irregularidades apontadas no item Exame das Constatações desta instrução, que representam afronta à legislação e à jurisprudência de referência
PROPOSTA DE ENCAMINHAMENTO
16. Ante o exposto, com fundamento no art. 71, inciso III, da Constituição Federal, no art. 1º, inciso V, e art. 39, incisos I e II, da Lei 8.443/1992, no art. 260 do Regimento Interno do Tribunal de Contas da União, propõe-se: 
16.1. Considerar ILEGAL e recusar registro do ato de Pensão militar de DARIO DA LUZ AZEVEDO do quadro de pessoal do órgão/entidade COMANDO DO EXÉRCITO, com base nos arts. 71, inciso III, da Constituição Federal, 1º, inciso V, e 39, inciso II, da Lei 8.443/1992 e 260, § 1º, do Regimento Interno."
	É o Relatório.

não há.

Procurador Rodrigo Medeiros de Lima.

PESSOAL. PENSÃO MILITAR. PROVENTOS DE REFERÊNCIA CORRESPONDENTES À GRADUAÇÃO ACIMA DA OCUPADA NA ATIVA POR MILITAR QUE NÃO COMPLETOU OS 30 ANOS REQUERIDOS PELA REDAÇÃO DO ART. 54, PARÁGRAFO ÚNICO, ALÍNEA "B", DA LEI 5.774/1971. ILEGALIDADE DA CONCESSÃO. NEGATIVA DE REGISTRO DO ATO.

PENSÃO MILITAR (PMIL)

Unidade de Auditoria Especializada em Pessoal - AudPessoal.

Em apreciação o ato de reversão da Pensão Militar instituída pelo Sr. Dario da Luz Azevedo em favor das Sras. Elaine Teresinha Azevedo Fioravanti, Rejane Maria Santos Azevedo Mousquer e Angela Rosane Santos Azevedo da Silveira, filhas do de cujus.
2.	Os pareceres exarados pela então Secretaria de Fiscalização de Integridade de Atos e Pagamentos de Pessoal e de Benefícios Sociais - Sefip (Peças 5/6) e pelo Ministério Público junto ao TCU (Peça 7) , representado pelo Procurador Rodrigo Medeiros de Lima, são convergentes e propõem a ilegalidade da concessão pensional ora em exame. 
3.	Conforme ressaltou a Sefip, o instituidor, que ocupava, na ativa, o posto de Subtenente, foi inicialmente reformado por limite de idade de permanência na reserva com proventos com base no soldo de Segundo Tenente.
4.	Não há, contudo, justificativa para a majoração de seus proventos, pois o militar não possuía mais de trinta anos de serviço, como prescreve o art. 54, parágrafo único, alínea b, da Lei 5.774/1971, a seguir reproduzido:
"Art. 54. São direitos dos militares:
 (...) 
II - a percepção de remuneração correspondente ao grau hierárquico superior ou melhoria da mesma quando, ao ser transferido para a inatividade, contar mais de 35 (trinta e cinco) anos de serviço, se oficial, e mais de 30 (trinta) anos de serviço, se praça; e
 (...) 
Parágrafo único. A percepção de remuneração ou melhoria da mesma, de que trata o item II, obedecerá ao seguinte:
 (...) 
b) os subtenentes e suboficiais, quando transferidos para a inatividade, terão os proventos calculados sôbre o sôldo correspondente ao pôsto de segundo-tenente, desde que contem mas de 30 (trinta) anos de serviço; (...) " 
5.	Consoante se extrai do ato sub examine, o tempo de serviço registrado para o interessado é de 28 anos, 2 meses e 6 dias, inferior, portanto, ao parâmetro fixado em lei para a percepção de remuneração correspondente ao posto de Segundo Tenente.
6.	Nesse contexto, considerando que o militar não satisfaz o requisito temporal de trinta anos de serviço que lhe daria, em sua passagem para a inatividade, o direito ao grau hierárquico acima, cumpre considerar ilegal a pensão instituída pelo Sr. Dario da Luz Azevedo e negar registro ao respectivo ato.
7.	Outrossim, de conformidade com o art. 262 do Regimento Interno/TCU, importa determinar ao Comando do Exército que faça cessar os pagamentos decorrentes do ato impugnado, sob pena de responsabilidade solidária da autoridade administrativa omissa.
8. 	Deve-se, igualmente, determinar ao órgão de origem que comunique às beneficiárias do ato sobre a deliberação do Tribunal, alertando-as de que o efeito suspensivo proveniente da interposição de eventuais recursos não as exime da devolução dos valores percebidos indevidamente após a notificação, caso esses recursos não sejam providos. Após, devem ser remetidos ao Tribunal documentos comprobatórios de que elas foram cientificadas do julgamento desta Corte.
9.	Por fim, esclareço que o ato em questão deu entrada nesta Corte de Contas em 2019, não se aplicando a sistemática definida pelo Plenário, mediante o Acórdão 122/2021 (Relator Ministro Walton Alencar Rodrigues) , na linha de observar o Recurso Extraordinário 636.553, em que foi fixado prazo de cinco anos para que o TCU registre os atos de concessão inicial de aposentadoria, reforma ou pensão, após o qual serão considerados "tacitamente registrados", podendo posteriormente o ato que contenha alguma ilegalidade ser submetido ao procedimento de revisão de ofício, com base no art. 54 da Lei 9.784/1999 c/c o art. 260, § 2º, do Regimento Interno/TCU. 
	Em face do exposto, voto para que o Tribunal adote a minuta de Acórdão que ora submeto à apreciação deste Colegiado.
TCU, Sala das Sessões, em 7 de fevereiro de 2023.
MARCOS BEMQUERER COSTA
Relator